【裁判字號】    99,台上,4635
【裁判日期】    990722
【裁判案由】    違反貪污治罪條例
【裁判全文】
最高法院刑事判決            九十九年度台上字第四六三五號
上  訴  人  甲○○
選任辯護人  李勝雄律師
上列上訴人因違反貪污治罪條例案件，不服台灣高等法院中華民
國九十九年四月二十一日第二審更審判決（九十九年度重上更(一)
字第一號，起訴案號：台灣台北地方法院檢察署九十三年度偵字
第一二六０三號），提起上訴，本院判決如下：
    主  文
上訴駁回。
    理  由
按刑事訴訟法第三百七十七條規定，上訴於第三審法院，非以判
決違背法令為理由，不得為之。是提起第三審上訴，應以原判決
違背法令為理由，係屬法定要件。如果上訴理由書狀並未依據卷
內訴訟資料，具體指摘原判決不適用何種法則或如何適用不當，
或所指摘原判決違法情事，顯與法律規定得為第三審上訴理由之
違法情形，不相適合時，均應認其上訴為違背法律上之程式，予
以駁回。上訴人甲○○上訴意旨略稱：(一)、證人盧俊明於偵查已
證稱：伊於工程期間曾在工地向上訴人借錢支付材料費等語，嗣
於第一審時亦坦承曾向上訴人借錢，及由上訴人代墊工程材料費
等情不諱，足證盧俊明於法務部調查局台北縣調查站（下稱調查
站）及偵查中否認與上訴人有任何債務關係等語，顯屬虛偽而不
足採信；而證人曾錦凌於調查站時亦自承其於民國九十二年四月
間，曾向上訴人借貸新台幣（下同）七萬元等情。總計其二人前
後向上訴人借貸及代墊工程材料費之金額，至少高達十萬三千元
，是上訴人辯稱其二人尚有八萬二千元未返還上訴人等語，即非
全然無稽。另依曾錦凌於第一審時所證，足見其與盧俊明向上訴
人借款時，並未簽立借據交予上訴人收執，致上訴人無從提出其
二人之欠款證明。參以曾錦凌於第一審時證稱：伊實際向上訴人
借款七萬元，上訴人卻誤以為五萬元等語，可知上訴人因時間已
久、記憶減弱，致無法詳記其二人借貸之金額，是上訴人就其二
人借貸金額所為之陳述，前後雖有出入，實非可苛責，亦不因此
影響其二人欠款未還之事實。原判決就上開有利於上訴人之證據
，未予採納，並未說明理由，即以上訴人無法提出借貸憑證以為
證明，及以盧俊明、曾錦凌二人片面之詞，認定其二人事發前已
將該款項返還上訴人，遽為上訴人不利之認定，自有違反證據法
則及理由未備之違法。(二)、盧俊明於偵查中即坦承有向上訴人借
款，並由上訴人代墊工程材料費等情，嗣於第一審時則改稱未曾
由上訴人代墊工程材料費，且已還清欠款等語，前後不符，已有
未合。反觀上訴人於調查站自始即陳稱有為盧俊明代墊工程材料
費等情，並有嘉慶環保設備有限公司（下稱嘉慶公司）所出具買
賣沃土之收據，及該公司負責人黃家訓之第一審證詞在卷可查，
並經第一審至現場勘驗屬實，足徵盧俊明之明華園藝有限公司（
下稱明華公司）承包台北縣新店市公所之「新坡一街路旁綠美化
工程（原名長春里新坡一街斜坡榕樹下綠美化工程，下稱路旁綠
美化工程）」、「長春里新坡一街旁花木植栽綠美化工程（下稱
花木植栽工程）」，其中部分材料費確係由上訴人支付。又盧俊
明於第一審時雖另證稱：未曾由上訴人代墊工程貨款，工程材料
費均為伊自付，有國芳園藝公司可為證明等語。然參以國芳園藝
公司負責人林玉英於第一審之證述，可知「路旁綠美化工程」之
沃土等材料，並非向國芳園藝公司購買，盧俊明所言顯然不實。
再者，盧俊明於調查站時另供稱：於九十三年一月間，上訴人曾
向伊表示「路旁綠美化工程」之工程款支票已經下來了，要伊陪
他一起去新店市公所請款，伊領到工程款支票後，上訴人又以威
脅之口氣要伊陪他至新店市農會換取現金，領得現金後，上訴人
叫要伊給他三萬元，伊只好在新店農會大門前給他三萬元，但伊
跟他說這項工程的數目應該二萬二千元，上訴人竟然說多出的八
千元，算下一個工程，就不還伊等語。惟「路旁綠美化工程」於
九十二年十二月三十一日即由曾錦凌向新店市公所請款，盧俊明
上開所述，核與事實不符，而該三萬元，上訴人於調查站即稱係
盧俊明請託轉交予第三人黃新福，且盧俊明於原審法院上訴審時
亦更異其詞，坦承有請託上訴人轉交一事。由此益證盧俊明指述
有重大瑕疵。盧俊明顯係強將返還上訴人之欠款，誣指為上訴人
向其強索工程款。卷附三項工程詳細表上雖分別以鉛筆註記「二
．二萬」、「三萬」、「三萬」之金額，然該記載究係上訴人所
稱係盧俊明擬償還上訴人之欠款及工程材料代墊費，或係盧俊明
所稱遭上訴人強索工程款之款項？攸關上訴人是否構成犯罪。原
審未予調查、釐清，且對邱賢燈、邱謙城、黃家訓有利於上訴人
之證詞，均以有疑義，而認為不能採為有利於上訴人之認定，在
無其他之補強證據，即逕以盧俊明、曾錦凌顯有嚴重矛盾之瑕疵
證詞，為上訴人論罪之憑據，顯已逾越自由判斷之職權行使範圍
，自有判決違背法令之情事等語。
惟查證據之取捨、證據證明力之判斷，以及事實有無之認定，屬
事實審法院之職權，苟其取捨判斷與認定，並不違背論理法則及
經驗法則，即不容任意指為違法，而執為適法之第三審上訴理由
。本件原判決認定上訴人有原判決事實欄所載犯行，係以上訴人
已坦承有於原判決事實欄所載時、地，先後二次向盧俊明拿取二
萬元、一萬五千元，且卷附工程詳細表上之「四一０五九」、「
四二八五０」、「四四九一四」及其後之「二．二」、「三」、
「三」係其所記載，其係里長就長春里的工程有反應權及建議權
，上開「路旁綠美化工程」、「國際學舍前工程（即長春里新坡
一街國際學舍前綠美化工程）」、「花木植栽工程」都是其向新
店市公所爭取的等情不諱，並有盧俊明於偵查、第一審及原審法
院上訴審之證詞，曾錦凌於第一審、原審法院上訴審之證詞，林
時昌（新店市公所工務課長）、吳嘉榮（該公所秘書）於調查站
之證詞，以及卷附新店市公所函覆之「路旁綠美化工程」、「國
際學舍前工程」及「花木植栽工程」之全案資料及上開工程之工
程詳細表影本、新店市長春里辦公處行文新店市公所爭取補助經
費施作之公文、新店市公所收到上開爭取補助經費施作之公文後
函覆前往勘查之公函，暨扣案仟元紙鈔十五張在卷可稽等證據資
料，予以綜合判斷，認上訴人犯行堪以認定。並指駁、說明上訴
人否認犯罪，辯稱：里長只有反應及建議的權限，無法藉勢勒索
，伊與盧俊明有金錢往來，當時是盧俊明夫妻向伊借錢，盧俊明
先後交付的二萬元、一萬五千元均是償還積欠伊的款項，並非藉
勢勒索的款項，是盧俊明為領檢舉獎金而誣賴伊云云，為卸責飾
詞，並無足取；證人邱賢燈、邱謙城於第一審或原審法院上訴審
時證稱：確曾目睹上訴人交付款項予盧俊明等語，證人黃家訓於
第一審勘驗現場時證稱：現場土方確為嘉慶公司所生產並運送至
該處等語，及嘉慶公司於第一審所出具之買賣合約書，均不足作
為有利於上訴人之認定等由甚詳。又以核上訴人所為，係犯貪污
治罪條例第四條第一項第二款之藉勢勒索財物罪，酌情量處有期
徒刑十年二月，併為相關從刑之諭知。已詳其所憑證據及認定
之理由，所為論斷均有卷存證據資料可資覆按。上訴意旨雖指摘
原判決違法，然盧俊明、曾錦凌所證並未向上訴人借款，或請上
訴人代墊款項，係指於承作上開工程至本案接受調查期間無借款
或代墊款項之情事，其二人係於本案工程施作前曾向上訴人借款
但已還清等情，業據盧俊明於偵查及第一審時、曾錦凌於第一審
時證述在卷，上訴意旨猶以盧俊明曾否認與上訴人有借貸關係，
其所證應屬虛偽不足採信，而以此指稱原判決採用盧俊明之證詞
，顯有違背證據法則併理由不備之違誤云云，自非依據卷內之資
料而為指摘，並非合法之上訴理由。又盧俊明確係因上訴人藉勢
勒索財物，而交付二萬元、一萬五千元予上訴人（該一萬五千元
係盧俊明為配合調查人員搜集相關事證而佯予交付），上訴人辯
稱盧俊明係為償還其借款或代墊之工程款而交付上開款項，自不
足採信等情，已據原判決於理由內逐一闡述甚詳（見原判決理由
欄貳、一、之(一)至(三)）。上訴意旨置原判決明白論斷於不顧，仍
執前詞，漫指原判決違法，重為事實爭辯，亦非適法上訴第三審
之理由。至於其他上訴意旨，均係就原審已調查及依憑卷證資料
所為採證認事職權之合法行使，以及原判決已論列說明之事項，
依憑己見，任意指為違法，並重為事實之爭執，否認犯罪，殊與
法律規定得為第三審上訴理由之違法情形不相適合。衡以前開說
明，其上訴為違背法律上之程式，應予駁回。
據上論結，應依刑事訴訟法第三百九十五條前段，判決如主文。
中    華    民    國  九十九  年    七    月  二十二  日
                      最高法院刑事第十三庭
                          審判長法官  賴  忠  星
                                法官  呂  丹  玉
                                法官  吳      燦
                                法官  蔡  名  曜
                                法官  葉  麗  霞
本件正本證明與原本無異
                                      書  記  官
中    華    民    國  九十九  年    七    月  二十八  日
                                                     D

司法院資訊處製作；財團法人民間司法改革基金會備份。
